臺灣臺北地方法院民事判決　　　　　　　 99年度訴字第152號
原　　　告　宋碧玉
　　　　　　陳禹伸
　　　　　　陳姿諭
　　　　　　陳姿穎
上列4 人共　蕭蒼澤律師
同訴訟代理人
被　　　告　吳嬌娥即臺北市私立明德老人養護所
　　　　　　　　　　　住臺北市○○區○○街220巷2號1樓
訴訟代理人　蔡樹基律師
被　　　告　黃淑靖　　住臺北市○○區○○街220巷2號1樓
訴訟代理人　李淵聯律師
追 加 被告　范氏獻（Pham Thi Sen)
　　　　　　　　　　　住臺北市○○區○○街220巷2號1樓
訴訟代理人　林順益律師
上列當事人間損害賠償事件，本院於中華民國100 年5 月6 日言
詞辯論終結，判決如下：
    主  文
原告之訴及假執行聲請均駁回。
訴訟費用由原告負擔。
    事實及理由
壹、程序方面：
一、按訴狀送達後，原告不得將原訴變更或追加，但請求之基礎
    事實同一、擴張或減縮應受判決事項之聲明者不在此限，民
    事訴訟法第255 條第1 項第2 款、第3 款定有明文。本件原
    告陳俊榮、宋碧玉、陳禹伸、陳姿諭、陳姿穎原共同起訴請
    求被告臺北市私立明德老人養護所、黃淑靖應給付新臺幣（
    下同）250 萬元。嗣於民國98年11月6 日具狀更正聲明為：
    被告應給付原告250 萬元，因家人平均分擔，故請求被告各
    給付每位原告50萬元；98年12月9 日再具狀變更其聲明為：
    被告應連帶給付原告陳俊榮1,757,501 元，由其監護人陳姿
    穎、陳姿諭2 人共同受領；宋碧玉30萬元、陳姿穎171,249.
    5 元、陳姿諭171,249.5 元、陳禹伸10萬元，及均自訴狀送
    達被告翌日起至清償日止，按年息5%計算之利息（見本院卷
    (一)第122 、123 頁）。嗣因陳俊榮於99年2 月12日死亡（見
    本院卷(二)第39、40頁），原告又於99年3 月22日具狀更正其
    聲明為：被告應連帶給付原告陳姿穎、陳姿諭各557,543.5
    元、原告宋碧玉95萬元，原告陳禹伸40萬元，及均自訴狀繕
    本送達翌日起至清償日止，按年息5%計算之利息（見本院卷
    (二)第35至38頁），核其上開訴之變更，基礎事實相同，僅調
    整請求被告負擔連帶責任、給付之對象金額及利息起算日，
    核屬擴張、減縮應受判決事項之聲明，揆諸前開說明，應予
    准許。另原告宋碧玉、陳禹伸、陳姿諭、陳姿穎因陳俊榮死
    亡，而於99年3 月25日具狀聲明承受訴訟（見本院卷(二)第88
    、89頁），核無不合，亦應准許。嗣原告再於99年4 月30日
    具狀追加被告范氏獻，訴請范氏獻與其他被告應連帶給付原
    告250 萬元（見本院卷(二)第90至92頁）。查范氏獻係事發當
    時受僱吳嬌娥，且係陳俊榮在養護所因食用小蕃茄不慎硬塞
    呼吸道當時負責照護之人，原告因認范氏獻應與其餘被告負
    連帶賠償責任而追加，基礎事實可認同一，原所提之證據資
    料復均得援用，且不甚礙被告之防禦及訴訟之終結，依首揭
    規定，其所為追加，應予准許。
二、又原告經合法通知，均未於最後言詞辯論期日到場，核無民
    事訴訟法第386 條所列各款情形，爰依被告之聲請，由其一
    造辯論而為判決。
貳、實體方面：
一、原告起訴主張：陳俊榮自96年10月15日起入住被告吳嬌娥所
    獨資經營之臺北市私立明德養護所成為住民，97年7 月4 日
    出所，97年9 月16日再進入該養護所成為住民。詎該養護所
    未盡照護之責，於98年3 月27日使陳俊榮吞食小蕃茄致氣管
    梗塞，當時負責看護陳俊榮之越南籍勞工即被告范氏獻（Ph
    am Thi Sen）見狀告知養護所護理人員即被告黃淑靖進行急
    救，過程適逢原告陳姿諭（陳俊榮次女至養護所探望，陳姿
    諭為領有合格執照之護理人員，見狀主動加入急救，用手指
    欲將陳俊榮口中異物摳出，並施行「ABC 」及「哈姆立克急
    救法」，但急救無效，於抵達台北市立和平醫院前陳俊榮心
    跳已停止。經急診室醫護人員急救近10分鐘後，陳俊榮始回
    復心跳，惟因腦部缺氧時間過久，致陳俊榮缺氧性腦病變併
    植物人狀態、癲癇、吸入性肺炎併呼吸衰竭，在加護病房期
    間復感染皮膚疥瘡。其後陳俊榮多次因病情急轉直下送加護
    病房，於99年2 月12日，因呼吸衰竭、缺氧性腦病變、腦中
    風術後等疾病及傷害死亡。被告等未盡對陳俊榮之照護職責
    ，違反與原告所簽訂之養護（長期照護）定行化契約書第11
    條、第3 條約定，負有賠償原告之責任，上開侵權行為事實
    ，導致原告財產及非財產上之損害，爰此，依民法第184 條
    第1 項前段、第185 條、第188 條、第192 條、第193 條、
    第194 條、第19 5條規定，請求被告連帶賠償醫療及殯葬費
    用予陳姿穎、陳姿諭各157,543.5 元、及精神慰撫金宋碧玉
    95萬元、陳姿穎、陳姿諭、陳禹伸各40萬元。並聲明：被告
    應連帶給付原告陳姿穎、陳姿諭各55 7,543.5元、原告宋碧
    玉95萬元，原告陳禹伸40萬元，及均自起訴狀繕本送達翌日
    起至清償日止，按年息5%計算之利息﹔並願供擔保，請准宣
    告假執行。
二、被告則以：
  (一)被告吳嬌娥即臺北市私立明德老人養護所部分：
    被告所經營明德養護所僱用之護士黃淑靖有合法執業執照及
    心肺復甦術合格證書；另外籍勞工范氏獻亦為合法僱用，持
    有中華民國居留證、培訓基本常識證明書，其亦有參加被告
    養護所為新進人員舉辦之職前訓練課程，顯見明德養護所係
    一合法立案並合法僱用合格護士及外勞看護工之養護所，並
    曾經評選為甲等。案發時被告正在養護所倉庫整理與盤點不
    在現場，至救護車抵達，上樓方知陳俊榮因吃蕃茄哽塞氣管
    送醫急救，且陳俊榮所食之小蕃茄係陳俊榮家屬帶來吃剩的
    ，被告養護所平日亦有告誡范氏獻不可給住民吃硬的東西，
    被告實無任何過失可言。又陳俊榮進養護所前腦部即開過刀
    ，有吃癲癇藥物、中風藥，且經常抽慉無法自行行動左側邊
    偏癱、左手左腳僵硬萎縮並持有重度殘障手冊，故診斷證明
    書所載之癲癇、陳舊性腦中風出血、術後高血壓等均為陳俊
    榮入所前之舊疾，至於皮膚疥瘡感染部分，依本所護理紀錄
    家屬帶其至西園醫院以顯微鏡觀看並非疥瘡。另陳俊榮於98
    年3 月12日因頭部撞擊到花圃週邊磚塊而血流不止，及陳姿
    諭於急救時用手進入陳俊榮口中挖異物造成口腔流血，此等
    事實亦有可能造成陳俊榮成植物人狀態之原因。末查陳俊榮
    自98年3 月27日受傷至99年2 月12日死亡，相距約11個月，
    且其死亡原因為呼吸衰竭、缺氧性腦病變、腦中風術後等疾
    病，顯然與養護所無關，是陳俊榮死亡部分不得請求被告養
    護所賠償等語置辯。並答辯聲明：(1)原告之訴駁回；(2)願供
    擔保請准宣告免予假執行。
  (二)被告黃淑靖部分：
    陳俊榮先前即有家屬餵食蕃茄之情事，斯時其即告知家屬此
    行為之危險性，要求家屬莫再為此行為，然家屬仍置之不理
    ，本次造成事故之蕃茄即某次陳俊榮家屬帶來餵食陳俊榮，
    遭其制止搶下後放置冰箱。98年3 月27日下午事故發生前，
    其正在另一房為其他住民抽血不在現場，事故發生時，被告
    范氏獻旋即呼叫伊，伊衡量狀況後立即為陳俊榮施行「ABC
    」、「哈姆立克急救法」，取出2 顆蕃茄，適陳姿諭至所探
    視陳俊榮，見狀即主動參與急救，被告即撥打119 叫救護車
    ，並經消防員電話指示急救方法，此後便與陳姿諭輪流為陳
    俊榮急救迨救護車到場，將陳俊榮送往和平醫院。顯見被告
    已盡一切努力為陳俊榮施行急救，並無任何過失。另查陳俊
    榮本即有腦中風、癲癇舊疾，於事故發生前不久腦部亦受傷
    ，故陳俊榮嗣後經診斷出「缺氧性腦病變併植物人狀態」，
    是否係因小蕃茄哽住氣道所致，非無可議。縱認被告應負賠
    償責任，但本件事端起因乃係陳俊榮及其家屬不顧被告制止
    ，執意攜帶蕃茄予陳俊榮食用而造成，故原告等人就損害之
    發生應認屬與有過失。且應認原告宿疾之腦中風、癲癇亦為
    損害發生或擴大原因之一，原告等人仍應負與有過失之責等
    語置辯。並答辯聲明：(1)原告之訴及假執行之聲請均駁回；
    (2)願供擔保請准宣告免為假執行。
  (三)被告范氏獻部分：
    原告宋碧玉等人追加范氏獻為被告，然未說明被告對系爭損
    害可歸責之原因事實為何、因果關係如何，依何法律關係請
    求被告負連帶賠償責任，未能舉證說明，原告等人難謂對被
    告范氏獻有損害賠償之請求權等語置辯。並答辯聲明：(1)原
    告之訴駁回；(2)如受不利之判決，請准提供擔保免予假執行
    。
三、原告主張陳俊榮自97年9 月16日起入住被告吳嬌娥即臺北市
    私立明德老人養護所（下稱明德養護所）成為住民，於98年
    3 月27日因吞食蕃茄不慎，異物哽塞送臺北市立和平醫院急
    救，急救後成為缺氧性腦病變併植物人狀態，後於99年2 月
    12日死亡之事實，有明德養護所定行化契約書、臺北市立聯
    合醫院診斷證明書、死亡證明書、戶籍謄本附卷可稽（見本
    院卷(一)第8 至23頁、卷(二)第39、40頁），並為被告所不爭執
    ，堪信此部分事實為真正。又本件原告宋碧玉就上開事實對
    被告吳嬌娥提出業務過失重傷害之刑事告訴（斯時陳俊榮尚
    未死亡），經臺灣臺北地方法院檢察署檢察官以98年度調偵
    字第1051號向本院提起公訴，嗣經本院刑事庭於100 年3 月
    31日以99年度易字第1586號判決被告無罪在案，此有起訴書
    及刑事判決書在卷足稽（見本院卷(三)第56至62頁），復經本
    院調閱刑事卷宗核對無訛，亦堪信此部分事實為真正。
四、惟原告主張被告依契約未盡照護楊俊榮之責，致楊俊榮食用
    小蕃茄哽塞食道，經急救後因缺氧性腦病變致成植物人狀態
    ，嗣並因此致生死亡結果，其等應負連帶損害賠償責任等情
    ，則為被告所否認，並以前開情詞置辯。則本件爭點厥為：
    原告請求被告連帶賠償如聲明所述財產及非財產上損害之金
    額，有無理由？茲分述於後。
五、按民事訴訟如係由原告主張權利者，應先由原告負舉證之責
    ，若原告先不能舉證，以證實自己主張之事實為真實，則被
    告就其抗辯事實即令不能舉證，或其所舉證據尚有疵累，亦
    應駁回原告之請求（最高法院17年上字第917 號判例足資參
    照）。次按民法第184 條第1 項前項規定侵權行為以故意或
    過失不法侵害他人之權利為成立要件，故主張對造應負侵權
    行為責任者，應就對造有故意或過失之不法侵害行為負舉證
    之責任。本件原告主張被告有前述依契約未盡照護楊俊榮之
    責致楊俊榮食用小蕃茄哽塞食道，經急救後因缺氧性腦病變
    致成植物人狀態，嗣並因此致生死亡結果之過失侵權行為事
    實，既為被告所否認，依上開說明，自應就此所主張利己事
    實負舉證責任。經查：
  (一)陳俊榮於97年9 月16日入住被告吳嬌娥所獨資經營之明德養
    護所成為住民，98年3 月27日下午3 時許，負責照護之被告
    范氏獻將陳俊榮及其他住民推至養護所客廳吃完點心後，范
    氏獻自冰箱取出原告陳姿諭之前攜至養護所予陳俊榮食用所
    剩之小蕃茄欲供陳俊榮食用，因見其中2 顆小蕃茄腐壞，遂
    轉身將腐壞之小蕃茄取至廁所丟棄並洗手，詎陳俊榮竟利用
    其尚可活動之右手將其輪椅推至靠近范氏獻所置放其餘小蕃
    茄處，並自行拿取數顆小蕃茄吞食，嗣因未咀嚼完全致哽塞
    呼吸道，范氏獻折返時見狀隨即呼叫護理人員即被告黃淑靖
    前來，黃淑靖見狀以哈姆立克急救法為陳俊榮急救，陳俊榮
    隨即自口中吐出2 顆小蕃茄，惟因尚有小蕃茄卡在陳俊榮支
    氣管內無法吐出，而發出ㄜㄜㄜ的聲音，范氏獻及黃淑靖旋
    將陳俊榮先推回房間，由黃淑靖打電話叫救護車，適原告陳
    姿諭亦前往探視陳俊榮，見狀亦加入急救，復以手伸進陳俊
    榮口中欲挖出異物，致陳俊榮口腔流血，迨救護人員前來將
    陳俊榮送往臺北市立聯合醫院和平院區急救，惟陳俊榮於到
    院前已無生命跡象，經醫師急救後恢復心跳、血壓，並自陳
    俊榮口內再取出1 顆小蕃茄，然陳俊榮因遭小蕃茄阻塞呼吸
    道而導致吸入性肺炎併呼吸衰竭，且因缺氧性腦病變而呈植
    物人狀態，並留下癲癇及肺炎後遺症，嗣因肺炎合併呼吸衰
    竭休克，於99年2 月12日死亡等情事，為被告所不否認，並
    據被告范氏以證人身分到庭具結證述詳確（見本院卷(二)第
    102 至10 5頁），復有臺北市立聯合醫院診斷證明書、急診
    病歷、急診醫囑單、急診護理記錄、臺北市政府消防局救護
    紀錄表、死亡證明書、明德養護所護理記錄、聯合醫院和平
    院區出院病歷摘要、會診報告黏貼單、護理記錄單、住院病
    人身體護理記錄單、給藥治療紀錄、轉診單、轉診救護紀錄
    表、病患檢驗總表、臺北市立聯合醫院100 年1 月20日北市
    醫和字第10030058200 號函、100 年2 月18日北市醫和字第
    100300 74100號函附卷可稽（見本院卷(一)第23頁、第76至79
    頁、第91頁、卷(二)第39頁、第68至78頁、第244 至301 頁、
    卷(三)第13、36頁），上情應堪認定。
  (二)其次，陳俊榮前於93年間因腦中風出血術後左側肢體無力，
    但仍有意識；又其於93年9 月14日至同年10月23日及94年12
    月7 日至同年12月10日因腦中風術後併左側肢體偏癱、失語
    症、高血壓、水腦症、癲癇等病因先後入住萬芳醫院治療，
    94年12月10日出院後追治療，情況穩定，但言語困難，且
    因左側肢體偏癱需長期使用輪椅，雖可由口進食，但日常生
    活行為（如沐浴、如廁及進食）應有專人在旁協助等節，分
    有臺北市立聯合醫院100 年1 月20日北市醫和字第10030058
    200 號函、臺北市萬芳醫院委託財團法人私立臺北醫學大學
    辦理100 年2 月1 日萬院醫病字第1000000798號函附卷足稽
    （見本院卷(三)第13、18、19頁）。佐以證人即被告范氏獻所
    證：「我照顧陳俊榮4 個月間，陳俊榮女兒拿來的蕃茄都放
    在桌上，陳俊榮通常都自己拿來吃」、「（問：你把壞的蕃
    茄丟到浴室回來看到陳俊榮在吞蕃茄，過程間隔有多久？）
    1 分鐘多一點」、「（問：你丟蕃茄時，將好的蕃茄放在離
    陳俊榮多遠？）大概1 米半左右」、「（問：蕃茄放什麼地
    方？）放在陳俊榮左手邊的桌子上」、「（問：蕃茄距離陳
    俊榮1 米半，為何陳俊榮拿得到？）陳俊榮是推輪椅靠近一
    點」、「（問：陳俊榮平常可以自由推輪椅活動？）他可以
    自行推輪椅一點點」、「每次他女兒來，都直接把蕃茄放到
    陳俊榮前面給陳俊榮吃；因為我平常看到陳俊榮女兒都是這
    樣給陳俊榮吃」、「我是看到陳俊榮女兒拿蕃茄給陳俊榮吃
    ，所以我才拿蕃茄給陳俊榮吃。陳俊榮女兒也拿芭樂給陳俊
    榮吃」、「我看到陳俊榮女兒1 、2 天都會拿蕃茄過來」等
    語，可認陳俊榮於93年間雖因右側腦出血致左側肢體偏癱，
    惟其右手仍有可推動輪椅行動之活動能力，且可由口進食並
    咀嚼、吞嚥如蕃茄等水果之食物，故陳俊榮家屬如原告陳姿
    諭等平日亦會自行準備小蕃茄、芭樂等水果供陳俊榮食用。
    由此益徵，范氏獻證稱伊自冰箱取出小蕃茄後，先將腐壞之
    蕃茄取至廁所丟棄，然陳俊榮利用此時將其所坐輪椅推向伊
    置放其餘小蕃茄處，自行拿取小蕃茄吞食等情，胥堪信實。
    再又，案發時陳俊榮因食用小蕃茄哽塞呼吸道，經黃淑靖施
    以急救後，當場吐出2 顆完好之蕃茄，嗣經送醫院急救，再
    經醫師自其氣管內取出1 顆蕃茄等情，除據證人范氏獻證述
    明確外，並有卷附臺北市立聯合醫院和平院區急診護理紀錄
    可稽，核與被告黃淑靖所陳其經范氏獻呼叫後，對陳俊榮施
    以哈姆立克法急救，陳俊榮就吐出2 顆小蕃茄等語相合一致
    ，亦可認實。綜合上情，相互佐參，足見本件事故係因陳俊
    榮利用范氏獻轉身將腐壞之蕃茄取至廁所丟棄之際，自行取
    用小蕃茄吞食，且係在1 分鐘半以內之短時間即連續或同時
    吞食至少3 顆小蕃茄，因未充分咀嚼並吞嚥，始導致其氣管
    被小蕃茄哽塞無法呼吸之情事。查陳俊榮事故發生時為50餘
    歲之成年人，有其年籍資料在卷足憑，雖因腦中風左側肢體
    偏癱，然其意識清楚，亦如上述，其仍具相當辦別事理能力
    ，應無疑義，且其當時入住明德養護所已有相當時日，應能
    理解進食時仍需由養護所人員在旁協助，及進食時應細嚼慢
    嚥，待充分咀嚼並吞嚥後再接續取用其他食物，然其利用范
    氏獻暫時離開至廁所丟棄腐壞蕃茄之空檔，將輪椅推至范氏
    獻已刻意置離陳俊榮較遠之其餘蕃茄處，自行取食蕃茄，復
    在范氏獻折返前甚短時間內即吞食3 顆小蕃茄入口中，致因
    小蕃茄未充分咀嚼吞嚥哽塞呼吸道導致吸入性肺炎併呼吸衰
    竭，且因缺氧性腦病變而呈植物人狀態併四肢癱瘓，衡諸常
    情，應為當時負責照護之范氏獻猝不及防，且非范氏獻所得
    預見之情事，尚難據此即責以其有未盡照護之疏失之咎。
  (四)另查，被告吳嬌娥所經營之明德養護所，所設置床數為20床
    ，經臺北市政府社會局核准立案，有臺北市老人福利機構立
    案證書可憑（見本院卷(二)83頁）。而依老人福利機構設立標
    準第2 條第1 項第2 款、第7 條第2 項所示：「本法所定老
    人福利機構，分類如下：一、長期照顧機構：分為下列三種
    類型：(1)養護型：以生活自理能力缺損需他人照顧之老人或
    需鼻胃管、導尿管護理服務需求之老人為照顧對象」、「小
    型長期照顧機構或安養機構，其設立規模為收容老人5 人以
    上、未滿50人」，可知明德養護所是屬於養護型之小型長期
    照顧機構，復依據該設立標準第18條第1 項所示：「小型養
    護型機構除院長（主任）外，應依下列規定配置工作人員：
    一、護理人員：隨時保持至少有1 人值班；每照顧20人應置
    1 人；未滿20人者，以20人計。二、照顧服務員：日間每照
    顧8 人應置1 人；未滿8 人者，以8 人計；夜間每照顧25人
    應置1 人；未滿25人者，以25人計。夜間應置人力應有本國
    籍員工執勤，並得與護理人員合併計算」，亦可得知明德養
    護所之人員配置，依法應隨時保有1 名護理人員值班，日間
    之照顧服務員每滿8 人亦應置1 人。而案發時明德養護所之
    人員配置，依被告黃淑靖於上開刑事案件所證述：案發時之
    值班護理人為伊，被告及本國籍看護在地下室盤點，另有外
    籍看護黎氏蓮及證人范氏獻等2 人等語（見偵查卷第8 至9
    頁，刑事卷(二)第57頁反面），業據本院調閱該案卷查對無訛
    ，堪認明德養護所於案發時就工作人員之配置已符合法律規
    定。且案發後原告陳姿諭曾向臺北市政府社會局檢舉明德養
    護所照顧缺失、機構長者患有疥瘡及夜間、假日無護士乙案
    ，經臺北市政府社會局查核後認派員訪查結果該養護所人員
    出勤狀況並無違反老人福利機構設立標準相關規定，並查該
    所於98年3 月27日處理情形，於護理紀錄中載有當日處理流
    程及98年3 月28日、29日至醫院探訪情形，另附有當日119
    聯繫通話證明及緊急異常事件就醫紀錄，內容詳記事發、處
    理過程及就醫追等內容，並寫有日後改善措施及研討，此
    亦有臺北市政府社會局98年4 月17日北市社老字第09835488
    100 號函附卷可佐（見本院卷(一)第24頁），益證被告吳嬌娥
    於案發時對於明德養護所內之工作人員配置及管理尚無疏失
    之處。
  (五)復又，負責照顧陳俊榮之被告范氏獻，係被告吳嬌娥以明德
    養護所名義，於97年8 月4 日向行政院勞工委員會申請之外
    籍看護工，經行政院勞工委員會許可後，由外勞仲介公司元
    中國際有限公司引介後所僱用，並經臺北市政府社會局備查
    。而范氏獻於到職前，已在越南完成受訓之基本常識課程，
    進入明德養護所後，亦經受訓取得心肺復甦術（CPR ）合格
    證書，復接受明德養護所新進員工關於日常照護之相關職前
    訓練乙情，則有行政院勞工委員會97年8 月27日勞職許字第
    0971112960號函、范氏獻居留證、培訓基本常識證明書、心
    肺復甦術合格證書、明德養護所新進員工職前訓練表、元中
    國際有限公司客戶服務紀錄在卷足憑（見本院卷(二)第61至67
    頁）。再觀諸明德養護所委由元中國際有限公司之越南翻譯
    人員阮明紅在場翻譯並製成紀錄之客戶服務記錄中，載明吳
    嬌娥要求范氏獻至養護所任職之相關照護事項，其中即載有
    「不能給住民吃硬的東西」，佐以被告范氏獻復到庭證述：
    「吳嬌娥在我進私立明德老人養護所有對我職前訓練」、「
    職前訓練時，有告訴我不可以給住民吃硬的東西」、「老闆
    娘不知道陳俊榮女兒有帶蕃茄過來，老闆娘有說小的東西及
    硬的東西不要給住民吃」等語，足認被告吳嬌娥指派負責照
    護陳俊榮之范氏獻既係受過基本看護及救護訓練之外籍看護
    工，復於范氏獻入所時透過翻譯人員告誡其正確照護方式，
    則被告吳嬌娥於案發時指派范氏獻負責照護陳俊榮，亦難認
    有何違法、疏失之處。
  (六)且查，案發當天，被告范氏獻雖有將小蕃茄自冰箱取出欲餵
    食陳俊榮之舉，然陳俊榮係利用范氏獻至廁所丟棄腐壞蕃茄
    暫時離開不及注意之空檔，自行推輪椅靠近范氏獻所置蕃茄
    處，瞬間取用多顆蕃茄吞食，因未咀嚼吞嚥完全致哽塞呼吸
    道，始釀成不幸結果，顯非范氏獻所得預見而猝不及防，已
    詳見如前。再范氏獻發現陳俊榮因食用蕃茄哽塞呼吸道，旋
    呼叫在養護所擔任護理人員適為另名住民抽血之被告黃淑靖
    前來查看，並配合急救，黃淑靖見狀立即對陳俊榮施以哈姆
    立克急救法，取出陳俊榮哽塞呼吸道之蕃茄2 顆，黃淑靖並
    以養護所電話撥打119 報案請求救護車前來救護，適原告陳
    姿諭亦前往養護所探視陳俊榮，發現上情亦加入急救，復以
    手伸入陳俊榮口中欲挖出異物，尚導致陳俊榮口腔流血，黃
    淑靖並於電話中依消防員指示急救方法，與陳姿諭輪流為陳
    俊榮急救至救護車到場將陳俊榮送醫救治為止等情，亦據證
    人范氏獻證述在卷，並有臺北市政府消防局99年2 月4 日北
    市消指字第099307 99600號函、救護記錄表存卷可佐（見本
    院卷(二)第15頁），堪認被告黃淑靖已盡一切努力為陳俊榮施
    行急救。至黃淑靖對陳俊榮施救雖未能完全奏功，惟意外態
    樣林林總總，不能僅因事後施救無功，即認定事前救護有所
    不足。而況陳俊榮自行吞食蕃茄哽塞呼吸道，既為范氏獻所
    不及防，猶非擔任護理人員一職之黃淑靖或經營明德養護所
    之負責人吳嬌娥所能預防控制，而課以其等應負責事項。
  (七)原告雖主張陳俊榮吞食之小蕃茄非陳姿諭帶至養護所供陳俊
    榮食用所剩，及養護所看護都是一對多，未全程看護陳俊榮
    進食，顯未盡照護之責云云。惟查：
  (1)依證人范氏獻所證：「陳俊榮女兒拿來的蕃茄都是放在桌上
    ，陳俊榮通常都自己拿來吃」、「因為我常看到陳俊榮女兒
    拿給他吃，這是前一次陳俊榮女兒拿來吃剩下來的，所以拿
    給陳俊榮吃」、「每次他女兒來，都直接把蕃茄放到陳俊榮
    前面給陳俊榮吃，如果吃不完，我就把蕃茄收起來，被噎到
    那天，陳俊榮女兒手上也是拿著蕃茄、芭樂及蓮霧」、「我
    是看到陳俊榮女兒拿蕃茄給陳俊榮吃，所以我才拿蕃茄給陳
    俊榮吃。陳俊榮女兒也拿芭樂給陳俊榮吃」、「我看到陳俊
    榮女兒一、二天都會拿蕃茄過來」等語，原告復具狀表示「
    確實原告陳姿諭是帶水果，....為何不將水果打成汁或泥狀
    供其食用？」、「原告陳姿諭、陳姿穎都是在目視之下，全
    程照護之下，看著父親平安吃完」等語（見本院卷(二)第129
    頁），再佐參陳姿諭於上開刑事案件審理時證述：平常其等
    會帶食物、水果給陳俊榮吃，有帶過芭樂、小蕃茄、蘋果。
    因為陳俊榮有咀嚼功能，是可以吃一整顆的，伊會用健側的
    一邊牙齒來咬，可以把東西咬碎。但是要在旁邊一直提醒。
    在案發前的1 、2 天，伊確實有買過小蕃茄給陳俊榮吃，在
    案發時，伊本來就是要去看陳俊榮，因為伊上班之前都會去
    看陳俊榮，伊當天有帶一袋水果，有芭樂、小蕃茄，伊母親
    會買好芭樂併處理好讓伊帶至養護所等語（見刑事卷(二)第60
    至62頁），足徵原告陳姿諭及陳姿穎本即有攜帶小蕃茄、芭
    樂等水果至養護所供陳俊榮食用之情形，而案發當時范氏獻
    自冰箱取出之小蕃茄確係陳姿諭之前攜至養護所予陳俊榮食
    用所剩，而非明德養護所提供之食物甚明。原告徒空言否認
    上情，尚非可採。
  (2)再者，被告吳嬌娥經營之明德養護所，於案發時就工作人員
    之配置均符合規定，所僱用之范氏獻亦係受過基本看護及救
    護訓練合法申請來台之外籍看護工，且於范氏獻入所時復再
    透過翻譯人員告誡其正確照護住民之方式，是則被告吳嬌娥
    於案發時指派范氏獻負責照護陳俊榮，並無疏失之處；而范
    氏獻雖自冰箱取出小蕃茄欲供陳俊榮食用，然陳俊榮係利用
    范氏獻轉身至廁所丟棄小蕃茄不及注意之際，自行取用多顆
    蕃茄吞食，復因未咀嚼完全進而發生阻塞呼吸道導致吸入性
    肺炎併呼吸衰竭，且因缺氧性腦病變而呈植物人狀態併四肢
    癱瘓之結果，實難課以被告對此未盡注意而有過失，均詳述
    如前，再陳俊榮仍有相當活動能力，且可由口進食及有咀嚼
    能力，而得以自行食用小蕃茄，無須餵食，再明德養護所依
    老人福利機構設立標準，其設置20床故日間之照顧服務員只
    要編置有3 人即符合規定，換言之，明德養護所設置初始及
    經營方式本非以一對一方式照顧住民，自無可能時刻均有看
    護人員全程跟隨住民身旁照護，此應為原告所知悉至明。職
    此，自非可課以被告等人應全程在陳俊榮身旁照護，防止陳
    俊榮自行食用小蕃茄時發生危險之義務。遑論陳俊榮係利用
    范氏獻暫時不在身旁時，自行拿取食物食用，亦顯非被告等
    所得預料。原告主張養護所以一對多方式照護住民及被告未
    全程看護陳俊榮，未盡照護之責云云，亦非可取。
  (八)此外，原告復未舉出其他證據方法，足資證明被告有何未盡
    照護陳俊榮之責致其發生死亡結果之過失侵權行為，被告辯
    稱其等無何過失等語，應可採信。況原告宋碧玉以被告吳嬌
    娥上開行為涉犯業務過失致重傷害罪嫌而提出刑事告訴，業
    經本院刑事庭以99年度易字第1586號判決被告無罪在案，亦
    如上述。則原告就所主張被告等有上述過失侵權行為，既未
    盡舉證之責，其依侵權行為法律關係，請求被告連帶賠償財
    產及非財產上損害，即屬無據，難以准許。
六、綜上所述，原告依侵權行為之法律關係，請求被告連帶賠償
    原告陳姿穎、陳姿諭各557,543.5 元、原告宋碧玉95萬元，
    原告陳禹伸40萬元，及均自起訴狀繕本送達翌日起至清償日
    止，按年息5%計算之利息，為無理由，應予駁回。原告之訴
    既經駁回，其假執行之聲請亦失其附麗，應併予駁回。
七、本件事證已明，兩造其餘攻擊防禦方法，核與本件判決結果
    不生影響，爰不再逐一論駁，附此敘明。
八、據上論結，本件原告之訴為無理由，依民事訴訟法第385 條
    第1 條前段、第78條、第85條第1項，判決如主文。
中    華    民    國  100     年    5     月    31    日
                    民事第三庭法  官  林惠霞
以上正本係照原本作成
如對本判決上訴，須於判決送達後20日內向本院提出上訴狀
中    華    民    國   100    年    5     月    31    日
                              書記官  陳怡如